【裁判字號】    98,訴緝,22
【裁判日期】    980715
【裁判案由】    毒品危害防制條例
【裁判全文】
臺灣士林地方法院刑事判決              98年度訴緝字第22號
公  訴  人  臺灣士林地方法院檢察署檢察官
被      告  甲○○
                    （另案在臺灣臺北看守所執行中）
選任辯護人  乙○○律師
上列被告因違反毒品危害防制條例案件，經檢察官提起公訴（97
年度偵字第2210號），本院判決如下：
    主  文
本件免訴。
    理  由
一、公訴意旨略以：被告甲○○明知海洛因為政府公告查禁之第
    一級毒品，竟於民國96年12月間，在臺北縣三重市○○街與
    三和路口，以新臺幣（下同）30萬元向年籍不詳綽號「阿萬
    」及「阿俊」之成年男子購入海洛因3 兩後萌生販賣海洛因
    牟利之犯意，將上開毒品攜持在身，並伺機販賣牟利，迄97
    年1 月24日21時許，在臺北市○○區○○街88號家樂福前，
    因形跡可疑，遇警攔檢，始遭查獲，並自其身上扣得第一級
    毒品海洛因1 包及海洛因香菸2 支，另經被告同意搜索其臺
    北市○○區○○街48號9 樓之住處，復扣得第一級毒品海洛
    因6 包、第二級毒品安非他命1 包、電子磅秤1 台、玻璃球
    1 顆、吸食器1 組、分裝勺1 支、注射針筒4 支、殘渣袋5
    包及殘渣罐1 瓶等物（施用毒品部分另案提起公訴）。因認
    被告甲○○涉犯毒品危害防制條例第5 條第1 項之意圖販賣
    而持有第一級毒品罪嫌。
二、按犯罪事實應依證據認定之，無證據不得認定犯罪事實。刑
    事訴訟法第154條第2項定有明文。而事實之認定，應憑證據
    ，如未發現相當證據或證據不足以證明，自不能以推測或擬
    制之方法，為裁判基礎；再認定不利於被告之事實，須依積
    極證據，苟積極證據不足為不利於被告事實之認定時，即應
    為有利於被告之認定，更不必有何有利之證據（參看最高法
    院30年度上字第816 號判例）；又所謂「積極證據足以為不
    利被告事實之認定」係指據為訴訟上證明之全盤證據資料，
    在客觀上已達於通常一般之人均不致於有所懷疑，而得確信
    被告確曾犯罪之程度，若未達到此一程度，而有合理懷疑之
    存在時，即無從為有罪之認定（最高法院40年臺上字第86號
    、76年臺上字第4986號判例均參照）；再按案件有曾經判決
    確定之情形者，應諭知免訴之判決，刑事訴訟法第302 條第
    1 款定有明文。而此項原則於實質上一罪或裁判上一罪，均
    有其適用（最高法院49年臺非字第20號判例參照）。而施用
    毒品者於施用毒品前後持有毒品之低度犯行，應為施用毒品
    之高度犯行所吸收（例如同時持有10包毒品，僅施用1 包，
    因施用該1 包毒品前後而持有該1 包毒品之犯行，為施用毒
    品之犯行所吸收，且持有剩餘之9 包毒品與持有已施用之1
    包毒品，係屬同一持有之行為，則持有剩餘之9 包毒品，亦
    應為施用毒品之犯行所吸收）。
三、公訴意旨認被告涉有前揭違反毒品危害防制條例之犯行，無
    非以被告於警詢及偵查中之供述、前開扣案之第一級毒品海
    洛因共7 包（總淨重103.8 公克）、電子磅秤1 臺、分裝杓
    1 支、殘渣袋5 包、殘渣罐1 瓶、法務部調查局濫用藥物實
    驗室鑑定書、行政院衛生署管制藥品管理局函及查獲現場照
    片19張等件為其主要論據。訊據被告雖坦承有於前揭時、地
    持有扣案海洛因之事實，惟堅決否認係為意圖販賣而持有，
    辯稱：伊並沒有販賣之意圖，扣案之海洛因係「阿俊」透過
    「阿萬」交付予伊抵償賭債，伊取得後即供自己施用，電子
    磅秤係自己施用時用以秤重，以免過量，分裝杓用於勻取施
    用之毒品，至於殘渣袋及殘渣罐均係伊施用海洛因後遺留之
    包裝物等語。
四、按所謂意圖販賣而持有毒品罪，係指行為人原無販賣營利之
    意圖，於購入或因其他原因取得毒品後，另行起意販賣營利
    者而言，與販賣毒品只須以營利為目的而購入或販出毒品即
    成立犯罪，二者固有不同，惟意圖販賣而持有毒品罪亦須以
    行為人取得毒品後，主觀上另萌販售牟利之意圖，始足當之
    ，如欠缺此等營利之犯意，即難以意圖販賣而持有毒品罪相
    繩（最高法院95年臺上字第3574號判決參照）。本院查：
(一)、被告於上開時、地，經警查獲持有扣案海洛因之事實，業據
    被告供承在卷，並有扣案海洛因共7 包（總淨重103.8 公克
    ，純質淨重65.17 公克）、自願搜索同意書、扣押筆錄、扣
    押物品目錄表及法務部調查局濫用藥物實驗室97年3 月9日
    出具之調科壹字第09723013240 號鑑定書（附於97年度偵字
    第2210號卷一第17頁至第29頁、同上偵卷二第100 頁）在卷
    可憑，固堪認定。
(二)、公訴人對被告辯稱扣案海洛因係供自己施用之詞固加以質疑
    ，並以被告於偵查中所述其每次施用0.1 公克海洛因，平均
    一天施用約10次之施用量（參見同上偵卷二第104 頁），經
    行政院衛生署管制藥品管理局函覆認正常人施用海洛因之單
    次最低致死劑量為200 毫克，而扣案之海洛因倘依被告供述
    之施用量，約可供施用103 天以上等情（附於同上偵卷二第
    167 頁），衡情海洛因價格不菲，被告自承在賭場工作，收
    入不穩，復有多次施用毒品案件遭查獲，斷無為供己施用而
    一次購入大量海洛因囤積，進而甘冒遭警查獲風險之可能為
    其論據，指訴被告所辯顯與常理不符，不足採信。然查：
 1. 被告於偵查中所述每次施用扣案之海洛因0.1 公克，經依前
    述法務部調查局濫用藥物實驗室鑑定認該扣案海洛因之純度
    為62.78 ％換算，被告每次施用海洛因之純質劑量應為62.
    78毫克，尚未超過前揭行政院衛生署管制藥品管理局函覆認
    正常人施用海洛因之單次最低致死劑量（即200 毫克）；被
    告於本院審理中雖又改稱每次施用0.2 公克（參見本院卷第
    91頁），然經換算為純質125.56毫克，仍未逾前揭單次致死
    劑量，況行政院衛生署管制藥品管理局前揭函復載明「久用
    成癮者對於藥物產生耐藥性，其程度因個人體質、使用頻率
    與接觸時間之長短而異，可使致死劑量增至數倍或十倍以上
    」，而查被告自承自86年起即開始施用海洛因，僅被關時曾
    經間斷，而由卷附臺灣高等法院被告前案紀錄表觀之，被告
    於91年即因施用第一級毒品經送觀察勒戒，自93年起即分別
    於93年、95年、96年、97年間，多次因施用第一級毒品犯行
    經法院判處罪刑確定，參以本件員警查獲被告時，復在其住
    處扣得殘渣袋5 包、殘渣罐1 瓶等物，足認被告確為長期施
    用海洛因之人，揆諸前開函覆意見，被告因久用成癮，致對
    海洛因產生耐藥性，使其致死劑量較正常人增至數倍或數十
    倍以上，即屬可能，是被告辯稱每次之施用量非無可採。
  2.再者，被告於本院審理中供稱其施用海洛因之方式包括針筒
    注射及摻入香菸內燒烤施用（參見本院卷第91頁），此部分
    之供詞有員警查獲被告時，在其身上扣得之海洛因捲煙2 支
    及在其住處扣得之注射針筒4 支等物可憑，應屬有據。是被
    告雖自承每日施用海洛因約10次，然其實際進入至體內之毒
    品劑量，應較一貫以注射方式施用之情況為低，而公訴人復
    未舉證證明足以致死之每日施用海洛因總劑量，是被告辯稱
    其每日施用海洛因約10次乙節，即非不可採。
  3.另一方面，被告於偵查及本院審理中均供稱扣案之海洛因係
    友人交付予伊抵償債務等語在卷，經核該等供詞尚非顯無可
    能，而公訴人復未能指出有何不可採之處，自無從逕予否認
    其真實性，從而，公訴人以海洛因價值不菲，且被告供承在
    賭場工作，收入不穩，復有多此施用毒品案件遭查獲，逕認
    被告斷無為供己施用而一次「購入」大量海洛因囤積，進而
    甘冒遭警查獲風險之可能云云，所為推論，尚嫌速斷；又依
    前揭行政院衛生署管制藥品管理局函所推算，扣案海洛因固
    可供施用103 天以上時間，公訴人並以被告自承住處無除濕
    機，而海洛因容易受潮為由，認一次持有該等數量之海洛因
    供作己用，並非合理。然查，被告既為海洛因成癮者，原即
    仰賴毒品至深，對於毒品來源可能中斷之風險承受度應當較
    低，而海洛因為政府嚴格查緝之毒品，復不易取得，被告因
    取得友人為抵償債務而交付之扣案海洛因，乃將之全數供自
    己施用，以免毒品來源中斷，誠屬可能，再由卷附查獲時現
    場照片觀之（附於同上偵卷一第37頁），扣案海洛因係先以
    小型夾鏈袋包裝，再覆以大型夾鏈袋，之後置入密封之茶葉
    罐內，該等保存方式，應可相當程度隔絕濕氣，防止毒品受
    潮。是公訴人以扣得海洛因數量可供施用103 天以上，數量
    甚鉅，認無可能供己之用，尚非可採。
  4.綜上，被告所稱扣案海洛因均係供己施用之辯，尚難遽認不
    實。
(三)、至於扣案之電子磅秤1 臺、分裝杓1 支、殘渣袋5 包、殘渣
    罐1 瓶等物，性質上均屬可供施用毒品所用或與施用毒品有
    關之物，參以被告為警查獲時，經警採其尿液送驗，證實呈
    嗎啡類陽性反應，有臺灣尖端先進生技醫藥股份有限公司97
    年1 月30日出具之濫用藥物檢驗報告在卷可稽（附於同上偵
    卷一第55頁），足認被告為警查獲前，確有施用海洛因之犯
    行無訛。是被告辯稱扣案電子磅秤係自己施用時用以秤重，
    以免過量，分裝杓用於勻取海洛因施用，而殘渣袋及殘渣罐
    均係施用海洛因後遺留之包裝物等語，應屬可信，徒憑上開
    扣案物品，亦不足以認定被告有販賣海洛因之意圖。
(四)、綜上，本案依公訴人提出之證據，尚無從獲致被告確有意圖
    販賣而持有第一級毒品海洛因之確信，被告辯稱其持有上開
    第一級毒品海洛因係供個人施用等語，非無可採。此外，復
    查無其他證據證明被告涉犯意圖販賣而持有第一級毒品犯行
    。揆諸上揭說明，自不能僅以被告持有之海洛因數量及持有
    電子磅秤、殘渣袋、分裝杓等物品，即逕推論被告於取得毒
    品後，必定另萌販售牟利之意圖，而將其他有利於被告之合
    理可能均予排除。檢察官認被告係意圖販賣而持有第一級毒
    品，尚有未洽。
五、又公訴意旨所指被告意圖販賣而持有第一級毒品之社會基本
    事實，與被告所承認持有第一級毒品之社會基本事實，皆為
    初始非以營利為目的而持有第一級毒品，前者之罪乃後罪之
    特別規定，係以有販賣之意圖而持有為其加重處罰之條件，
    均為法律規定應予評價處罰者，即令法律上之規範評價輕重
    容有不同，於訴訟法上仍不失為同一基本犯罪事實。故本案
    雖不能證明被告係意圖販賣而持有毒品，仍能認定被告係持
    有第一級毒品。惟查，被告於本件被查獲同時（即97年1 月
    24日21時許），除持有前述之毒品外，因被告之尿液經鑑驗
    證實呈嗎啡陽性反應，足認被告有施用毒品海洛因之犯行，
    已如前述，而此部分之施用第一級毒品犯行，業經臺灣士林
    地方法院檢察署檢察官以97年度毒偵字第706 號提起公訴，
    並由本院以97年度訴字第591 號判決判處有期徒刑9 月確定
    ，且扣案之第一級毒品海洛因7 包均諭知沒收銷燬，扣案之
    電子磅秤1 臺、分裝杓1 支、包裝袋（即殘渣袋）5 個及罐
    子（即殘渣罐）亦均宣告沒收確定，此有臺灣高等法院被告
    前案紀錄表1 份及該案判決書1 份（網路列印版本）在卷可
    憑（附於本院卷第66頁至第70頁），被告並供承係從扣案之
    海洛因中取出部分施用等語明確（參見本院卷第91頁）。故
    本案既未能證明被告係意圖販賣而持有毒品，則就被告持有
    第一級毒品之犯行，應與上開另案確定判決所論斷之持有海
    洛因之低度行為，實屬相同持有事實之同一案件，則前案既
    已判決確定，本案被告被訴意圖販賣而持有第一級毒品海洛
    因部分（實係持有第一級毒品），自應依法諭知免訴判決。
據上論斷，應依刑事訴訟法第302條第1款，判決如主文。
本案經檢察官徐名駒到庭執行職務。
中    華    民    國    98    年    7     月    15    日
                  刑事第六庭審判長法  官   汪梅芬
                                  法  官   莊明達
                                  法  官   吳祚丞
以上正本證明與原本無異。
如不服本判決應於收受正本後10日，向本院提出上訴書狀。
                             書記官   陳紀元
中    華    民    國    98    年    7     月    15    日


司法院資訊處製作；財團法人民間司法改革基金會備份。
